【裁判字號】    98,上易,909
【裁判日期】    990603
【裁判案由】    詐欺
【裁判全文】
臺灣高等法院臺中分院刑事判決         98年度上易字第909號
上  訴  人
即自訴人    弘強國際銅業股份有限公司
代  表  人  黃木火
自訴代理人  林春榮律師
            陳大俊律師
            蔣志明律師
被      告  丙○○○
選任辯護人  陳彥希律師
選任辯護人  孫小萍律師
上列上訴人因被告詐欺等案件，不服臺灣南投地方法院97年度自
字第4號中華民國98年4月28日第一審判決，提起上訴，本院判決
如下：
    主  文
上訴駁回。
    理  由
一、自訴意旨略以：被告丙○○○為臺灣銅箔股份有限公司（下
    稱臺灣銅箔公司）之董事長，前與自訴人弘強國際銅業股份
    有限公司（下稱弘強公司）訂立銅線加工契約，因董事長更
    換，臺灣銅箔公司不擬繼續履約，因而與自訴人於民國93年
    11月11日簽訂契約，以附加價格（即premium）方式優先向
    自訴人購買銅原料，以彌補前開銅線加工契約終止後所受之
    損害。臺灣銅箔公司自93年9月份起將所有銅原料供應商購
    入銅原料方法改為完全競爭投標制度，依前開契約之約定，
    自94年1月起至95年12月止，臺灣銅箔公司每月向自訴人購
    買銅原料5百公噸，其中4百公噸價額為前月倫敦金屬期貨交
    易（ＬＭＥ）每公斤平均價，加上第2低價再加上新臺幣（
    下同）1元之附加價金，另1百公噸之價格係平均價加上最高
    價與最低價之平均值作為附加價金，自96年1月起至98年12
    月止，係以最低價與最高價之平均數為附加價金。然被告不
    願補償自訴人前開損失，乃基於使臺灣銅箔公司獲得以低價
    向自訴人購買銅原料之不法利益意圖，竟利用自訴人不知其
    他投標廠商之出價機會，於通知自訴人前開附加價金時，故
    意為不實記載而提出於自訴人，要求自訴人於一定期限內表
    示是否接受買賣價金及其他條件，使自訴人無從判斷附加價
    金是否合理而為不利於自訴人價格之承諾而受有損害或因猶
    豫再三，致屢屢喪失與臺灣銅箔公司完成銅原料買賣機會（
    犯罪時間、地點、方式均詳如附表所載），認被告涉犯刑法
    第216條、第215條之行使業務登載不實文書及同法第339條
    詐欺取財等罪嫌等語。
二、按犯罪事實應依證據認定之，無證據不得認定其犯罪事實；
    又不能證明被告犯罪或其行為不罰者，應諭知無罪之判決，
    刑事訴訟法第154條第2項、第301條第1項分別定有明文。次
    按檢察官就被告之犯罪事實，應負舉證責任，並指出證明之
    方法，刑事訴訟法第161條第1項並有明文，亦即檢察官就被
    告之犯罪事實應負實質之舉證責任，以貫徹無罪推定原則，
    而檢察官應負實質舉證責任之規定係編列在刑事訴訟法第1
    編總則第12章證據章中，故於自訴程序之自訴人亦同有適用
    （最高法院91年度第4次刑事庭會議決議第11項參照）。因
    此，自訴人對於自訴之犯罪事實，應負提出證據及說服之實
    質舉證責任。倘自訴人所提出之證據，不足為被告有罪之積
    極證明，或所闡明之證明方法，無從說服法官以形成被告有
    罪之心證，基於無罪推定之原則，自應為被告無罪判決之諭
    知。
三、訊據被告堅決否認有上開犯行，辯稱：伊完全依照公司及兩
    造所約定之契約為之，premium即附加價格（下稱附加價）
    並無不實，亦無詐欺等語。經查：
(一)本件臺灣銅箔公司與上訴人即自訴人（下稱自訴人）訂立如
    附件所示之買賣情形，業據證人即臺灣銅箔公司總務部經理
    乙○○於原審審理時具結證稱：被告在如附表所示之時間擔
    任董事長，伊公司每3月投標1次，在投標前1月月底約20日
    左右，發出報價單給廠商讓他們填寫，在當季月初時他們會
    傳真過來，因為我們採購價格是用倫敦金屬期貨交易前1個
    月的平均交易價，再加上附加價，各個廠商他們會填寫要提
    供可供應數量，再加上附加價，因為倫敦金屬交易是固定的
    ，我們就是以附加價作為買賣的依據，最後伊會統籌各廠商
    的附加價來計算製作表格，再選擇第一便宜、第二便宜及我
    們所需要的數量來決定，被告會告訴伊購買多少數量及最後
    將附加價計算列表出來後，由被告來圈選，被告沒有不照這
    個計算直接指定交易價格之權利，被告均按照契約雙方在西
    元2004年11月11日所訂立契約，就是對方有優先供應500公
    噸，臺灣銅箔公司才有義務購買，最後購買數量是由臺灣銅
    箔公司決定，每一供應商填寫表單時有兩個格子，一個是廠
    商可供應數量，一個是所要賣的附加價，廠商傳真臺灣銅箔
    公司後，臺灣銅箔公司就整理表出來，但臺灣銅箔公司並沒
    有告知廠商當季要買多少數量，臺灣銅箔公司從廠商的報價
    單上去選擇要交易的對象，伊將報價資料整理在黑板上，再
    由被告在黑板上圈選，然後伊再依據黑板上面所圈選的資料
    輸入電腦紀錄下來，被告只決定每次購買數量，伊承辦採購
    業務，僅通知廠商得標要訂購的數量及價格，負責買銅、磅
    銅重量，付款及支出傳票部分就是會計財務部門，20多年來
    臺灣銅箔公司都有固定的廠商，為了要固定廠商，所以不在
    外面隨隨便便增加廠商，並未對外公開，伊接辦這業務以來
    最多7、8家，伊在通知報價時，這7、8家都有通知等語（見
    原審卷卷一第228頁至第234頁），核與被告所屬公司於本院
    所提出廠商報價資料3冊等證物及自訴人與臺灣銅箔公司所
    屬公司在93年11月11日（即西元2004年11月11日）所訂立契
    約之契約書相符。又依上開3冊證物及契約書所示，參與投
    標廠商含自訴人約有7家、廠商亦固定、回傳之報價單均有
    附加價、可販賣數量，且各該投標廠商傳真回傳紙之記載核
    與被告公司投標結果整理一覽表相符；再一步言，依上開3
    冊證物所示，被告公司銅原料購入之方式，係由投標廠商先
    報價予臺灣銅箔公司（有各廠商投標報價單在卷，其上並有
    傳真日期可資核對），臺灣銅箔公司再依各投標廠商報價、
    自訴人上開契約書所示之計價方式，據以作成投標結果整理
    一覽表及給予得標廠商購買單，與證人乙○○上開證述亦相
    符。可徵被告所屬公司有一定之採購流程，且該流程與被告
    所屬公司、自訴人間所訂之契約書為結果之統計及給予得標
    廠商購買單相符，則自訴人指述被告有故為附表不實記載附
    加價之情，尚乏實據。
(二)本件依兩造在93年11月11日所訂立契約（見原審卷第5、6頁
    ，自訴人所提出之契約書）所示，被告公司並無義務公佈或
    提供第3供應商之投標價格予自訴人公司之約定，再參以私
    經濟行為之當事人在自由市場中各自評估風險，互相交易、
    負擔盈虧，苟未以不法手段造成他人意思表示不自由之狀態
    ，其在交易過程中未公開揭露相關資訊予交易之相對人，亦
    並非法之所禁，自難遽論被告有詐欺之情，至為明顯。況自
    訴人亦未舉證被告與自訴人締約之際，對於契約之標的、買
    賣之價金等屬於訂約時具有重要關係之事項，有何施用詐術
    導致自訴人於締約之際有何認識錯誤而締約之情形，縱被告
    所屬之臺灣銅箔公司未公開參與競標廠商之相關資訊，自訴
    人與被告所屬之臺灣銅箔公司進行銅箔買賣交易長達數年，
    自訴人對於銅箔交易價格自具有相當評斷能力，故自訴人經
    過評斷後同意以被告所屬之臺灣銅箔公司所提出之價格出售
    或不同意而未能交易，此亦屬自訴人本於自己多年社會交易
    經驗及其本身所擁有專業人員評估風險後所為之判斷，難謂
    有何陷於錯誤可言，則臺灣銅箔公司雖未為相關資訊之揭露
    ，自亦無詐欺取財之行為可言。
(三)自訴人上訴意旨另以下述指述被告在購買單上有製作不實之
    附加價，再傳真予自訴人等情云云。茲分述如下：
１．自訴人以：台銅公司於94年1月投標結果，得標價僅有5元與
    5.8元二種，故第2低標加1元應為5.8加1即6.8元，被告竟虛
    偽記載為5加1元即6元，致自訴人所交付400公噸之銅原料減
    少收入32萬元((6.8-6)x400,000=320,000)。惟查，依自訴
    人與被告契約所示（詳參南投地方法院97年度自字第4號卷
    一P.5-6），第2標價格係指得標一方當中第2低的價格，且
    該得標之得標量不得低於50噸，復依台銅公司所提出之94年
    銅原料投標結果分析可知，94年1月得標之Premium價格分別
    為5.8元、5.0元、5.0元，故第2標之價格應為5.0元，94年1
    月份關於400噸之Premium計價方式為：5.0+1＝6元，並無不
    實。
２．自訴人以：台銅公司於94年3月得標在50公噸以上之得標價
    分別為5.7元、6元、6.2元、6.9元，故其最高+最低價分別
    為5.7元+6. 9元，被告竟虛偽記載為5.7元+6.2元，致自訴
    人所交付101公噸之銅原料減少收入35,350元(【（5.7+6.9
    ）－（5.7+6.2）】÷2×101,000=35,350)。惟查，依自訴
    人與被告契約所示，第1標價格係指得標一方當中最高的價
    格，且該得標之得標量不得低於50噸；底標價格係指得標一
    方當中最低的價格，且該得標之得標量不得低於50噸，復依
    台銅公司提出，民國94年銅原料投標結果分析可知，94年3
    月得標之Premium價格分別為5.7元、6.0元、6.2元，故第1
    標之價格應為6.2元、底標價格應為5.7元，94年3月份關於
    100噸之Premium計價方式為：（6.2+5.7）÷2＝5.95元，並
    無不實。
３．自訴人以：台銅公司於94年9月之得標價雖分別為7元與7.2
    元，惟此係被告先藉減少購買量300公噸所致，若依當月份
    之需求量，則得標價分別為7元、7.2元、9元及9.5元，亦即
    自訴人就所交付100公噸之價格應為每公斤（7.0+9.5）÷2
    ＝8.25元，被告竟將之以7.0元計算，致自訴人未交付銅箔
    ，使其少獲得115,000元（（8.25-7.1）x100,000=115,000
    ）。惟查，自訴人以94年9月份得標價格，依台銅公司先前
    之需求量應尚有出價9元及9.5元之廠商得標（詳參本院卷P.
    118），台銅公司藉由減少購買量使出價9元及9.5元之廠商
    無法得標，致弘強公司所提供之100噸Premium（計價方式（
    第一標+底標）÷2/kg）由（（9.5+7.0）÷2＝8.25元）減
    （(7.0+7.2)÷2＝7.1元），似有損失。惟依上開契約約定
    ，需以有得標者始為計算基礎，故未得標者所出之價格不得
    作為計算基礎，自訴人如此計算之方式與契約約定不符，並
    無足採。
４．自訴人以：台銅公司於94年10月之得標價分別為7元與7.2元
    ，惟此亦係被告先藉減少購買量625公噸所致，若依當月份
    之需求量，則得標價分別為7元、7.2元、9元及9.5元，亦即
    自訴人就所交付100公噸之價格應為每公斤(7.0+9.5)÷2＝
    8.25元，被告竟將之以7.0元計算，致自訴人未交付銅箔，
    使其少獲得115,000元（（8.25-7.1）x100,000＝115,000）
    。經查，弘強公司以94年10月份得標價格，依台銅公司先前
    之需求量應尚有出價9元及9.5元之廠商得標，而台銅公司藉
    由減少購買量使出價9元及9.5元之廠商無法得標，致弘強公
    司所提供之100噸Premium（計價方式（第一標＋底標）÷2/
    kg）由（（9.5＋7.0）÷2＝8.25元）減（(7.0＋7.2)÷2＝
    7.1元），而受有損失。其分析結果同上3所述，資不贅述，
    是自訴人如此計算之方式與契約約定不符，並無足採。
５．自訴人以：依中區國稅局南投縣分局檢送台銅公司於94年度
    營業成本明細表（詳參本院卷P.72）之記載，該公司於94年
    度進貨淨額為l,837,243,441元，若減除95年l至3月計532,0
    06,618元，再加上94年1月至3月計441,794,015元，其於94
    年之進貨數為1,747,030,838元。惟依被告所送94年l至12月
    進貨發票總數為l,685,107,116元，二者相差達6l,923,722
    元，此足以證明台銅公司及被告前所提供之發票不齊全及不
    實在，而詐欺之情。經查，台銅公司94年度原料之進貨淨額
    係自94年4月起算至95年3月底止（蓋台銅公司係日本公司，
    其報稅期間經特別申請，而與本國公司報稅期間不同，依國
    稅局檢送之台銅公司94年度營業成本明細表，其報稅期間為
    94年4月至95年3月），自訴人自行將之拆解應減除95年1至3
    月，再加上94年1月至3月，計算基準已有違誤；又此項進貨
    淨額1,837,243,441元，係包含所有原料之進貨淨額，此可
    由被告公司之原料明細表(本院卷P.112)可知，該公司之進
    貨不僅只有銅原料之進貨，尚包括其他原料之進貨，如其於
    94年4月至95年3月購入廢銅線之金額應為1,685,042,149元
    (本院卷P.116)，經與購入銅線總括表中(本院卷P.116)，購
    入金額【不含稅】含期貨損益欄中之數字加總，所得金額總
    數亦為1,685,042,149元，並無不合。是自訴人將94年度營
    業成本明細表進貨淨額l,837,243,441元做為計算廢銅線進
    貨淨額之計算基礎，要屬錯誤並不足採。
四、綜上所述，被告所辯尚屬可採，自訴人所舉之證據，不足為
    被告有罪之積極證明，而其所闡明之證明方法，亦無從說服
    本院以形成被告有罪之心證，是自訴人所指被告之上開犯行
    尚屬不能證明。原審認定被告之犯罪不能證明，而為無罪之
    諭知，其所持之理由雖與本院不同，惟業經本院補充、更正
    ，結果並無不同，本院自應維持原審諭知被告無罪之判決。
    至自訴人上訴意旨所指各節，亦據本院論述如上，並無理由
    ，自應予駁回。
據上論結，應依刑事訴訟法第368條，判決如主文。
本案經檢察官甲○○到庭執行職務。
中    華    民    國    99    年    6     月    3     日
            刑事第三庭  審判長法  官  王  增  瑜
                              法  官  廖  柏  基
                              法  官  吳  進  發
以上正本證明與原本無異。
不得上訴。
                              書記官  呂  安  茹
中    華    民    國    99    年    6     月    3     日
      【附表】
┌──┬──────┬─────┬───────────────────────────┐
│編號│  犯罪時間  │ 犯罪地點 │                      犯罪事實                        │
├──┼──────┼─────┼───────────────────────────┤
│ １ │94年1月7日  │南投市成功│先在94年1月至3月購買單Premium（以下簡稱為「附加價」） │
│    │            │3路150 號 │欄位內作與實際競標價格較低之不實記載，再傳真予自訴人公│
│    │            │          │司，使其陷於錯誤，而依該不實價格向臺灣銅箔公司取得款項│
│    │            │          │，致臺灣銅箔公司因之獲得該價差利益（每公斤價差若為1元 │
│    │            │          │，3個月即獲利150萬元）                                │
├──┼──────┼─────┼───────────────────────────┤
│ ２ │94年5月5日  │南投市成功│先在94年5月至6月購買單附加價欄位內作與實際競標價格較低│
│    │            │3路150 號 │之不實記載，再傳真予自訴人公司，使其陷於錯誤，而依該不│
│    │            │          │實價格向臺灣銅箔公司取得款項，致臺灣銅箔公司因之獲得該│
│    │            │          │價差利益（每公斤價差若為1元，2個月即獲利100萬元）     │
├──┼──────┼─────┼───────────────────────────┤
│ ３ │94年8月15 日│南投市成功│先在94年8月至10月購買單附加價欄位內作與實際競標價格較 │
│    │            │3路150 號 │低之不實記載，再傳真予自訴人公司，使其陷於錯誤，而依該│
│    │            │          │不實價格向臺灣銅箔公司取得款項，致臺灣銅箔公司因之獲得│
│    │            │          │該價差利益（每公斤價差若為1元，3個月即獲利80萬元）    │
├──┼──────┼─────┼───────────────────────────┤
│ ４ │94年11月4日 │南投市成功│先在94年11月至12月購買單附加價欄位內作與實際競標價格較│
│    │            │3路150 號 │低之不實記載，再傳真予自訴人公司，使其陷於錯誤，而依該│
│    │            │          │不實價格向臺灣銅箔公司取得款項，致臺灣銅箔公司因之獲得│
│    │            │          │該價差利益（每公斤價差若為1元，2個月即獲利90萬元）    │
├──┼──────┼─────┼───────────────────────────┤
│ ５ │95年1月7日  │南投市成功│先在95年1月至3月購買單附加價欄位內作與實際競標價格較低│
│    │            │3路150 號 │之不實記載，再傳真予自訴人公司，使其陷於錯誤，而依該不│
│    │            │          │實價格向臺灣銅箔公司取得款項，致臺灣銅箔公司因之獲得該│
│    │            │          │價差利益（每公斤價差若為1元，3個月即獲利130萬元）     │
├──┼──────┼─────┼───────────────────────────┤
│ ６ │95年4月6日  │南投市成功│先在95年4月至6月購買單附加價欄位內作與實際競標價格較低│
│    │            │3路150 號 │之不實記載，再傳真予自訴人公司，使其陷於錯誤，就4月份 │
│    │            │          │僅向臺灣銅箔公司依該不實附加價取得款項，臺灣銅箔公司因│
│    │            │          │此獲得該價差之利益；就5月及6月部分，使自訴人公司陷於錯│
│    │            │          │誤，認該附加價偏低而未將該購買單回傳，致該2個月未取得 │
│    │            │          │真實附加價之損害及使臺灣銅箔公司完全免給付附加價之義務│
│    │            │          │（每公斤價差若為1元，4月份獲利40萬元，5、6月即獲利1020│
│    │            │          │萬元）                                                │
├──┼──────┼─────┼───────────────────────────┤
│ ７ │95年7月27 日│南投市成功│先在95年7月至9月購買單附加價欄位內作與實際競標價格較低│
│    │            │3路150 號 │之不實記載，再傳真予自訴人公司，使其陷於錯誤，認7月份 │
│    │            │          │價格低而不同意出售，臺灣銅箔公司因之獲得免給付附加價之│
│    │            │          │利益（每公斤價差若為1元，7月份即獲利385萬元）         │
└──┴──────┴─────┴───────────────────────────┘

司法院資訊處製作；財團法人民間司法改革基金會備份。
